【裁判字號】    99,上易,237
【裁判日期】    990430
【裁判案由】    詐欺
【裁判全文】
臺灣高等法院高雄分院刑事判決         99年度上易字第237號
上  訴  人  臺灣高雄地方法院檢察署檢察官
被      告  甲○○
上列上訴人因被告詐欺案件，不服臺灣高雄地方法院98年度易字
第1483號中華民國99年1 月27日第一審判決（起訴案號：臺灣高
雄地方法院檢察署98年度偵字第23429 號），提起上訴，本院判
決如下：
    主  文
上訴駁回。
    理  由
一、公訴意旨略以：甲○○可預見提供自己帳戶予他人使用，易
    淪為犯罪集團作為財產犯罪之工具，竟仍不違背其幫助他人
    詐欺之本意，於民國（下同）98年4 月10日上午10時許，透
    過報紙小廣告得知，在高雄市○○區○○路與民生路路口處
    ，將其於中國信託商業銀行信義分行（下稱中信商銀）所開
    立帳號000000000000號帳戶之存摺影本（起訴書誤載為存摺
    ）、金融卡（含密碼）交付予年籍不詳之人士。嗣該人士將
    該存摺、金融卡提供予犯罪集團以「佯稱奇摩網路拍賣購物
    付款方式有誤，真操作提款機詐財」，向不特定民眾詐取財
    物，詎不知情之被害人乙○○接獲來電竟誤信為真，於98年
    4 月14日晚上8 時3 分許，遵照該集團指示，至花蓮縣花蓮
    市○○路426 號中國信託商業銀行某分行提款機，轉帳匯款
    至前揭帳戶新臺幣（下同）30,000元，並旋由該集團人士將
    詐得之匯款提領一空，嗣經被害人發現受騙報警，始循線查
    悉上情，因認被告甲○○涉犯刑法第30條第1 項、第339 條
    第1 項之幫助詐欺取財罪嫌等語。
二、按犯罪事實應依證據認定之，無證據不得認定犯罪事實；又
    不能證明被告犯罪者，應諭知無罪之判決，刑事訴訟法第15
    4 條第2 項、第301 條第1 項前段分別定有明文。又認定不
    利於被告之事實，須依積極證據，苟積極證據不足為不利於
    被告事實之認定時，即應為有利被告之認定，更不必有何有
    利之證據；再認定犯罪事實，所憑之證據，雖不以直接證據
    為限，間接證據亦包括在內，然無論直接或間接證據，其為
    訴訟上之證明，須於通常一般之人均不致於有所懷疑，而得
    確信其為真實之程度者，始得據之為有罪之認定，倘其證明
    尚未達到此一程度，而有合理性懷疑之存在時，即無從為有
    罪之認定（此有最高法院30年上字第816 號、40年台上字第
    86號、76年台上字第4986號判例意旨參照）。是行為人對於
    構成犯罪之事實，雖預見其能發生，然就其發生不違背行為
    人本意之證明，如未能達使通常一般人均不致有懷疑，可確
    信其為真實之程度，而仍有合理性懷疑之存在，即難認行為
    人對於構成犯罪事實之發生，存有間接故意，自不成立犯罪
    之故意。
三、本件公訴人認被告甲○○涉有幫助詐欺取財罪嫌，無非係以
    被告甲○○之供述、被害人乙○○之指述、帳戶開戶資料、
    交易明細等為其主要論據。訊據被告甲○○固坦承有將前開
    帳戶資料交付真實身分不詳姓名之成年女子，惟堅決否認有
    何幫助詐欺取財之犯行，辯稱：伊於98年4 月10日星期五當
    天看報紙應徵司機工作，打電話過去後是一位小姐接聽，告
    以是載小姐上下班的工作，可以接受的話要伊準備身分證、
    駕照影本、銀行帳戶帳號、提款卡、密碼，作為公司現金收
    付及事前審核之用，伊因求職欲從事上開工作，始將帳戶資
    料交付對方，當時對方說大約星期一就會通知伊上班，但帳
    戶資料交付之後，從星期日開始電話就都打不通了，之後想
    去銀行停掉該帳戶時才知道被對方拿去使用，並無幫助詐欺
    犯意等語。
四、經查：
  (一)按因交付銀行帳戶資料而成立幫助詐欺犯罪，必行為人於交
    付帳戶資料時，對於取去帳戶資料之人將持所交付之帳戶資
    料供作詐取他人財物之用事實已明知或可得而知，始合於犯
    罪之要件。如出賣、出租或借用不認識之人，或其他能推論
    其有預知該金融卡被使用詐取他人財物之可能，始足當之；
    反之，如帳戶並非基於自我之自由意識而遭他人利用，如因
    遺失、或因遭脅迫、詐欺等原因而交付，則行為人於交付帳
    戶資料之初，並無幫助他人犯罪之犯意，或其對於收取帳戶
    資料者將持以作為詐欺犯罪之用有所預見，即不能繩之以幫
    助詐欺罪。
  (二)被告甲○○於98年4 月10日下午3 時許，在高雄市○○○路
    與民生一路路口將其向中信商銀所申辦之前開帳戶資料交予
    不詳之成年女子收受等情，固據被告甲○○於原審及本院審
    理中供承不諱，而被害人乙○○經詐欺集團成員向其佯稱係
    雅虎奇摩拍賣網站上之賣家，因其付款方式設定錯誤，致被
    害人乙○○誤信以真而陷於錯誤，於98年4 月14日晚間8 時
    3 分匯款30,000元至被告上開銀行帳戶內，嗣發覺有異，始
    知受騙等情，亦據證人即被害人乙○○於警詢中證述明確（
    見偵(一)卷第6-8 頁），復有被害人乙○○提出之轉帳交易單
    據及被告甲○○前開帳戶之歷史交易明細在卷可查（見偵(一)
    卷第9 、11頁），是被告甲○○所有上開帳戶係被詐騙集團
    持以供不知情之被害人匯入款項之用之事實固堪認定。惟此
    僅足以證明被害人乙○○受詐騙匯款至被告甲○○上開銀行
    帳戶之事實，被告甲○○是否構成幫助詐欺取財罪，仍應視
    被告甲○○是否明知或預見其交付帳戶資料係供詐欺集團行
    騙之用，苟被告甲○○提供帳戶資料予他人時，主觀上並無
    幫助他人為詐欺犯罪之認識，自難僅憑被害人遭詐騙之款項
    係匯入被告帳戶，即認被告甲○○確有幫助詐欺取財之犯行
    。
  (三)自由時報98年4 月10日G3版下方版面，確有刊登「商務司機
    / 無經驗可/ 底薪加獎金36,000元/ 無須自備車/ 可立即上
    班優先錄取/0000000000 」之徵才廣告一節，有該日自由時
    報G3版報紙1 份在卷可稽（影本見偵(一)卷第12頁、原本見原
    審卷證物袋）。參以被告甲○○所使用之門號0000000000號
    行動電話，於98年4 月10日中午12時20分許、下午1 時36分
    許、1 時54分許、2 時9 分許、2 時48分許、3 時4 分許、
    3 時10分許及4 時22分許，與上開徵才廣告所示之00000000
    00號行動電話曾先後有8 次通話之紀錄，各次通話之時間分
    別長達727 秒、235 秒、100 秒、137 秒、53秒、81秒、96
    秒及196 秒，有前開2 行動電話該日之通聯記錄各1 份附卷
    可稽（見偵(一)卷第13-17 頁、偵(二)卷第16-17 頁），足見該
    報紙確有刊登被告甲○○所述之徵才廣告，且依被告甲○○
    與該廣告所載行動電話通話之頻繁程度及秒數長短，亦與被
    告甲○○所辯其係於上開時間撥打該報載電話詢問工作內容
    、並進而約定交付帳戶資料地點等細節所需之時間並無重大
    不符；再就前開被告甲○○行動電話之通聯紀錄可知，被告
    甲○○上開門號於當日下午3 時前後所使用之基地台位置均
    在高雄市新興區○○○路20號及民生一路111 號等二處，與
    被告甲○○所述交付帳戶資料之地點均相去不遠；被告甲○
    ○於當日下午4 時22分許與對方尚有一次長達196 秒之通話
    紀錄，而其時被告甲○○所使用之行動電話基地台位置係位
    於高雄市○○區○○路431 號附近，顯然已離開前開交付帳
    戶資料之地點，是被告甲○○於交付帳戶資料後，仍與取得
    該帳戶資料之人有所聯繫，此亦與一般交付帳戶資料供人使
    用後即不予聞問之情形有別，是被告甲○○辯稱係為求職而
    撥打前揭電話，並交付提款卡等帳戶資料予對方等情，尚非
    全然無稽。
  (四)又衡之常情，以徵才廣告為餌，誘使他人交付帳戶提款卡、
    密碼之詐騙手法，並非無發生之可能。被告甲○○係55年9
    月5 日生，本案發生時已近42歲，固應期待被告甲○○有相
    當之社會歷練，惟現今詐騙集團所採用之詐騙手法及對被害
    人所執以取信之說詞，均隨社會大眾之警覺性日漸提高而益
    發精進，縱屬智識水準甚高、社會歷練豐富之人仍遭詐騙之
    情形亦屢見不鮮；而被告甲○○自97年3 月間起至98年6 月
    間止，陸續已有於「大統企業股份有限公司」、「壹東實業
    股份有限公司」、「新安通興業有限公司」、「婕通機車企
    業行」、「富玖有限公司」等5 家公司投保勞工保險之紀錄
    ，其中亦均僅有投保數月、甚至僅有數日，且投保薪資多未
    超過20,000元等情，有被告甲○○之勞工保險被保險人投保
    資料明細1 份在卷可證（見原審(一)卷第14-1頁），足認被告
    甲○○於97年3 月間起以迄本件交付帳戶資料予他人之時，
    均持續處於陸續尋找、更換工作之狀況，是其在此擔心中年
    失業、急需穩定工作之壓力下，本難強求其對刊登前開徵才
    廣告者所執須交付帳戶資料以供查核之說詞，均能時時有所
    防備進而得以分辨其真假。是被告甲○○交付帳戶資料之行
    為，縱然不符合一般求職之常態，惟仍難遽認其所辯係屬虛
    偽而不可信。
五、綜上所述，公訴人所舉之前揭證據，雖足以證明被告甲○○
    前開帳戶資料確經詐騙集團用作對他人遂行詐欺犯罪之工具
    ，惟尚無法證明被告甲○○對於交付前開帳戶資料予他人有
    可能被作為詐騙工具此一事實有所預見，亦難推認帳戶資料
    被用為詐騙工具並不違背被告甲○○之本意。從而，本件公
    訴人所為舉證，尚不足證明被告甲○○涉有幫助詐欺之犯行
    ，此外，復查無其他積極證據足資證明被告甲○○確有公訴
    人所指上開犯行，揆諸前揭法條及判例意旨，自應為被告甲
    ○○為有利之認定，而為無罪之諭知。
六、原審因而以不能證明被告甲○○犯幫助詐欺罪，而為被告甲
    ○○無罪之諭知，經核與法並無違誤；檢察官猶執前詞指摘
    原判決不當，為無理由，應予駁回。
據上論斷，應依刑事訴訟法第368 條，判決如主文。
本案經檢察官陳宗吟到庭執行職務。
中    華    民    國    99    年    4     月    30    日
                  刑事第四庭    審判長法  官  蕭權閔
                                      法  官  陳吉雄
                                      法  官  李嘉興
以上正本證明與原本無異。
不得上訴。
中    華    民    國    99    年    4     月    30    日
                                      書記官  唐奇燕

司法院資訊處製作；財團法人民間司法改革基金會備份。
